【裁判字號】    95,訴,1322
【裁判日期】    951009
【裁判案由】    違反毒品危害防制條例
【裁判全文】
臺灣臺南地方法院刑事判決              95年度訴字第1322號
公  訴  人  臺灣臺南地方法院檢察署檢察官
被      告  甲○○
上列被告因違反毒品危害防制條例案件，經檢察官提起公訴（95
年度毒偵字第2035號），被告於準備程序期日就被訴事實為有罪
陳述，本院聽取當事人之意見後，經合議庭裁定由受命法官獨任
進行簡式審判程序，並判決如下：
    主  文
甲○○施用第一級毒品，累犯，處有期徒刑拾月。
    事  實
一、甲○○前因施用毒品案件，曾經台灣台南地方法院以88年度
    毒聲字第2393號裁定送強制戒治後，於89年7月4日停止戒治
    釋放出所，並於89年8月17日保護管束期滿，於89年9月1日
    由台灣台南地方法院檢察署檢察官以89年度戒毒偵字第549
    號為不起訴處分確定，嗣於5年內，再次因施用毒品案件，
    經台灣台南地方法院於93年6月21日以93年度訴字第510號刑
    事判決判處有期徒刑1年4月，甫於94年11月28日縮刑期滿執
    行完畢，詎猶不知悔改，又基於反覆施用第一級毒品海洛因
    之決意，自95年6月底起至95年7月7日止，約2天一次，以針
    劑注射之方式，在其位於台南市○○區○○街3段223號之住
    處習慣性施用第一級毒品海洛因多次，嗣於95年7月9日，在
    臺南市○○街與慈聖街交叉路口處為警盤檢，並經其同意採
    尿送驗後，查知上情。
二、案經台南市警察局第二分局報請台灣台南地方法院檢察署檢
    察官偵查起訴。
    理  由
一、本件被告所犯為死刑、無期徒刑、最輕本刑為三年以上有期
    徒刑以外之罪，亦非屬高等法院管轄之第一審案件，其於準
    備程序進行中，先就被訴事實為有罪之陳述，經法官告知簡
    式審判程序之旨，並聽取公訴檢察官之意見後，依刑事訴訟
    法第273條之1第1項、第273條之2等規定，裁定由受命法官
    獨任進行簡式審判程序，且不受同法第159條第1項、第161
    條之2、第161條之3、第163條之1及第164條至第170條所規
    定證據能力認定及調查方式之限制，合先敘明。
二、前開事實，業經被告自白不諱，而被告於95年7月9日，經警
    查獲後所採集之尿液，送長榮大學毒物研究中心以酵素免疫
    分析法EIA篩檢及氣相層析質譜儀GC／MS檢驗結果，確均呈
    現嗎啡陽性反應，此有送驗尿液及年籍對照表、長榮大學毒
    物研究中心確認報告各1紙附卷可稽。按海洛因係由嗎啡經
    化學合成而製得，經注射進入人體後，因代謝而分解又生成
    嗎啡，因此施打海洛因後，由尿液檢驗結果仍為嗎啡反應。
    是以，被告自白施打海洛因，而採尿化驗之結果呈現嗎啡陽
    性反應，核屬科學上合理之現象。是以，被告自承施用海洛
    因，且其尿液經送驗後亦有施用第一級毒品海洛因之代謝產
    物反應，足認被告供承有多次施用第一級毒品之自白與事證
    相符。再按毒品危害防制條例於92年7月9日修正公布，自93
    年1月9日施行，其中第20條、第23條將施用毒品之刑事處遇
    程序，區分為『初犯』及『5年內再犯』、『5年後再犯』。
    依其立法理由之說明：『初犯』，經觀察、勒戒或強制戒治
    後，應為不起訴處分或不付審理之裁定；經觀察、勒戒或強
    制戒治執行完畢釋放後，『5年內再犯』者，因其再犯率甚
    高，原實施之觀察、勒戒及強制戒治既已無法收其實效，爰
    依法追訴或裁定交付審理。至於經觀察、勒戒或強制戒治執
    行完畢釋放後，『5年後再犯』者，前所實施之觀察、勒戒
    或強制戒治以足以遮斷其施用毒品之毒癮，為期自新及協助
    其斷除毒癮，仍適用『初犯』規定，先經觀察、勒戒或強制
    戒治之程序。從而依修正後之規定，僅限於『初犯』及『5
    年後再犯』二種情形，始應先經觀察、勒戒或強制戒治程序
    。倘被告於5年內再犯，經依法追訴處罰，縱其第3次（或第
    3次以上）再度施用毒品之時間，在初犯經觀察、勒戒或強
    制戒治執行完畢釋放5年以後，已不合於『5年後再犯』之規
    定，且因已於『5年內再犯』，顯見其再犯率甚高，原實施
    觀察、勒戒或強制戒治，已無法收其實效，即應依該條例第
    10條處罰（最高法院95年第7次刑事庭會議決議參照）。本
    件經查，被告前因施用毒品案件，曾經台灣台南地方法院以
    88年度毒聲字第2393號裁定送強制戒治後，於89年7月4日停
    止戒治釋放出所，並於89年8月17日保護管束期滿，於89 年
    9月1日由台灣台南地方法院檢察署檢察官予以不起訴處分確
    定，有台灣台南地方法院檢察署89年度戒毒偵字第549號不
    起訴處分書、臺灣高等法院被告前案紀錄表各1份附卷可按
    ，是本件被告雖係於受強治戒治執行完畢後5年後，再犯
    本件毒品危害防制條例第10條第1項之罪，惟因屬三犯，依
    法仍應予追訴。本件事證明確，被告犯行堪以認定。
三、按海洛因係毒品危害防制條例第2條第2項第1款所明定之第
    一級毒品，禁止非法持有及施用，被告非法施用海洛因，核
    其所為，係犯毒品危害防制條例第10條第1項之施用第一級
    毒品罪。經查我國刑法於94年2月2日修正公布，刪除刑法第
    56條關於連續犯之規定，且自95年7月1日起施行。惟(1)有關
    刪除連續犯規定之修正理由已有「至連續犯之規定廢除後，
    對於部分習慣犯，例如竊盜、吸毒等犯罪，是否會因適用數
    罪併罰而使刑罰過重產生不合理之現象一節，在實務運用上
    應可參考德、日等國之經驗，委由學界及實務以補充解釋之
    方式，發展接續犯之概念，對於合乎『接續犯』或『包括的
    一罪』之情形，認為構成單一之犯罪，以限縮數罪併罰之範
    圍，用以解決上述問題」之說明（刑法第56條修正理由第4
    點參照）。(2)且按刑事法若干犯罪行為態樣，本質上原具有
    反覆、延續實行之特徵，立法時既予特別歸類，定為犯罪構
    成要件之行為要素，則行為人基於概括之犯意，在密切接近
    之一定時、地持續實行之複次行為，倘依社會通念，於客觀
    上認為符合一個反覆、延續性之行為觀念者，於刑法評價上
    ，即應僅成立一罪。學理上所稱「集合犯」之職業性、營業
    性或收集性等具有重複特質之犯罪均屬之，例如經營、從事
    業務、收集、販賣、製造、散布等行為概念者是，亦有最高
    法院95年度台上字第1079號判決意旨可資參照。(3)至於學界
    邇來對於刑法修正廢除連續犯之規定後所提出之看法，有認
    為「集合犯」是指立法者在系爭構成要件所描述、所預設之
    該當行為，本身就具有不斷反覆實施之特性，所以反覆實施
    行為被總括地當成或擬制為一個構成要件行為。基於吸毒成
    癮之道理，施用毒品雖然一次施用就已經足以該當系爭構成
    要件，但接連反覆數次施用毒品者，應僅評價為一個施用毒
    品行為，且依施用毒品具有成癮之特性，反覆成習之施用行
    為才是構成要件違反之典型與常態，單一次之施毒行為毋寧
    說是例外，其性質上應列入構成要件行為單數之「集合犯」
    （參照林鈺雄著「跨連新舊法之施用毒品行為－兼論行為單
    數與集合犯、接續犯概念之比較」一文，刊載於臺灣本土法
    學雜誌第84期第148頁，2006年7月號）。有從「法的行為單
    數」即「構成要件行為單數」之概念來探討，從刑法分則構
    成要件之規定，就法律概念，將數個自然意思、活動，融合
    為一法律上概念之行為，是為一個法律、社會評價之單位而
    成為一個法的行為單數，其種類如：複行為犯、集合犯、繼
    續犯，其中施用毒品罪即為集合犯之一例（參照張麗卿所著
    「刑法修正與案件同一性－兼論最高法院90年度台非字第
    168號判決」一文，刊載於月旦法學雜誌第134期第222頁，
    2006年7月號）。有認為「集合犯」係分則立法時法律概念
    之創設，使該等行為必然可以包括複數之行為。依德國學說
    上之見解，係指諸如常業犯或習慣犯之多數行為，其各別行
    為本足以獨立成罪，但基於立法上刑事政策之考量，將其視
    為法律上之行為單一。而集合犯之複數行為，是建立在主觀
    要素之基礎上，即數個行為經由「反覆實施之意圖」，連結
    成法律上之一行為。則將施用毒品之行為視為集合犯，似未
    嘗不可（參照高金桂所著「接續犯與連續犯之再探討」一文
    ，刊載於「刑事法之基礎與界限－洪福增教授紀念專輯」第
    520、521頁，2003年4月）。可知多數學說見解，多認施用
    毒品因具有成癮之特性，而將反覆施用毒品行為歸類為「集
    合犯」，乃學說上「構成要件行為單數」態樣之一種，僅應
    為包括一罪之評價，均無單就個別施用毒品行為論以數罪併
    合處罰之情形。(4)綜上所述，本院認毒品既因具有高度之成
    癮性及濫用性，施用毒品之行為本身，顯然具有反覆性及延
    續性之特徵，如將「持續多次施用毒品行為」評價為數罪，
    顯與刑罰過度評價禁止原則相悖，並有違憲法所揭櫫之比例
    原則，是本件被告習慣性、多次並反覆施用第一級毒品海洛
    因之行為，應予評價為「集合犯」之包括一罪。最後，本院
    認此種集合犯之包括一罪特質，尚不致因刑法修正前、後而
    有差別，故本件被告自95年6月底起至95年7月7日止（即時
    間涵蓋刑法修正施行之前、後），雖各有多次施用毒品之行
    為，本院仍認應一體適用修正後刑法，無庸再為新舊法之比
    較，否則如將刑法修正前所為數次施用毒品之行為論以連續
    犯；另再將於刑法修正後所為施用毒品行為，論以集合犯，
    最後復將此二段施用毒品之行為，予以數罪併罰，無疑就同
    為多次施用毒品之行為，僅因刑法修正，即異其理論之適用
    ，不無矛盾，且如此論以連續犯加重其刑後，再予數罪併罰
    ，亦顯然不利於被告，附此敘明。
四、又被告於此期間內多次持有第一級毒品海洛因並進而施用，
    其持有之低度行為應為施用之高度行為所吸收，亦不另論罪
    。再查本件被告行為後，刑法第47條累犯之規定，雖亦於95
    年7月1日修正施行，然被告前因施用毒品案件，經台灣台南
    地方法院於93年6月21日以93年度訴字第510號刑事判決判處
    有期徒刑1年4月，於94年11月28日縮刑期滿執行完畢，此有
    台灣高等法院被告前案紀錄表1份附卷足憑，故被告於受有
    期徒刑執行完畢後，5年以內故意再犯本件有期徒刑以上之
    罪，無論依修正施行前刑法第47條或依修正施行後刑法第47
    條第1項規定，均構成累犯，對被告而言尚無有利或不利之
    情形，自不生新舊法比較之問題，爰逕依修正施行前刑法第
    47條之規定，論以累犯，並加重其刑。茲審酌被告前曾因施
    用毒品送強制戒治等處分執行完畢後，猶不思戒絕毒癮、革
    除惡習，顯未能深切悔改並記取教訓，惟念及其施用毒品之
    犯行，在本質上乃屬自我戕害身心健康之行為，且被告並未
    因此而有破壞社會秩序或侵害他人權益之情形，以及被告犯
    後坦承犯行，態度尚佳等一切情狀，量處如主文所示之刑，
    以資懲戒。
五、據上論斷，應依刑事訴訟法第273條之1第1項、第299條第1
    項前段，毒品危害防制條例第10條第1項，刑法第11條前段
    、第2條第1項前段、修正施行前刑法第47條，判決如主文。
本案經檢察官乙○○到庭執行職務
中    華    民    國    95    年    10    月    9     日
                  刑事第十庭  法  官  林臻嫺
以上正本證明與原本無異。
如不服本判決，應於送達後10日內，向本院提出上訴狀。
                              書記官  許悉愛
中    華    民    國    95    年    10    月    11    日
附錄本案論罪科刑法條全文：
毒品危害防制條例第10條第1項：
施用第一級毒品者，處 6 月以上 5 年以下有期徒刑。


司法院資訊處製作；財團法人民間司法改革基金會備份。
